【裁判字號】    95,上訴,639
【裁判日期】    950428
【裁判案由】    強盜等
【裁判全文】
臺灣高等法院刑事判決                 95年度上訴字第639號
上  訴  人
即  被  告  乙○○
                      號4樓
選任辯護人  黃政雄律師
上列上訴人因強盜等案件，不服臺灣桃園地方法院94年度易字第
1231號，中華民國94年12月30日第一審判決（起訴案號：臺灣桃
園地方法院檢察署94年度偵字第12518號），提起上訴，本院判
決如下：
    主  文
上訴駁回。
    事  實
一、乙○○意圖為自己不法之所有，於民國九十四年七月五日二
    十三時五十分許，在其住處桃園縣龜山鄉○○村○○○路一
    四八巷十六號四樓地下室停車場，使用客觀上足以對人之身
    體、生命、安全構成威脅之柺杖鎖一支，打破甲○○所有之
    車牌號碼GA-0450號自用小客車右後門車窗（毀損部分未據
    告訴），竊取甲○○放置在該車內之零錢新臺幣（下同）七
    十元，得手後放入口袋內，嗣於同日近二十四時許，甲○○
    外出吃宵夜，進入上開地下室停車場發現之，遂上前以右手
    揪住乙○○上衣領口，並將乙○○拉往地下停車場之車道口
    方向，嗣甲○○拉乙○○接近至該車道口時，甲○○用左手
    自口袋內拿出行動電話欲撥打給友人協助時，詎乙○○為脫
    免逮捕，竟以其左手由下往上撥開甲○○之右手，以此方式
    對甲○○施以強暴，造成甲○○鬆開原抓住乙○○上衣領口
    之右手，乙○○遂得掙脫且逃離，惟甲○○仍上前追捕並大
    聲呼喊，附近鄰居亦加入追捕並與甲○○共同將乙○○制服
    ，遂報警查獲，並扣得乙○○所有供竊盜所用之柺杖鎖一支
    。
二、案經甲○○訴由桃園縣政府警察局龜山分局報請臺灣桃園地
    方法院檢察署檢察官偵查起訴。
    理  由
甲、證據能力部分：按被告以外之人於審判外之言詞或書面陳述
    ，除法律有規定者外，不得作為證據，刑事訴訟法第一百五
    十九條第一項定有明文。有關證人即告訴人甲○○於警詢及
    檢察事務官詢問時所為之陳述，經核亦不符合刑事訴訟法第
    一百五十九條之二、第一百五十九條之三、第一百五十九條
    之五等規定，應無證據能力，核先敘明。
乙、認定事實之理由：
一、訊據上訴人即被告乙○○固坦承：於上揭時、地有攜帶兇器
    竊取告訴人甲○○放置於車牌號碼GA－0450號自用小客車內
    零錢即現金七十元，並遭告訴人發覺並制服等情，惟否認有
    加重準強盜犯行，或辯稱：伊雖有用左手撥開告訴人右手逃
    跑，但伊沒有打告訴人等語；或辯稱：伊不確定到底有無揮
    或推告訴人，伊只記得有往外跑等語。辯護人辯稱：告訴人
    於警詢、檢察事務官詢問及審理時證述不一，且告訴人當時
    眼睛既然看著手機，則告訴人應未看到被告如何掙脫，是被
    告於掙脫之際是否有用手反轉、撥開告訴人手臂，即難認定
    ；且刑法第三百二十九條之強暴行為，須至使被害人不能抗
    拒，始足當之，而被告只是單純掙脫並未積極施暴，非屬強
    暴行為等語。經查：
（一）有關被告乙○○於上揭時、地有攜帶扣案柺杖鎖竊取告訴
      人即證人甲○○財物得手之犯罪事實，業據被告自白在卷
      ，核與證人甲○○於原審證述情節相符，是此部分之事實
      ，堪予認定。
（二）證人甲○○於原審、本院證稱：大約（晚間）十一點將近
      十二點的時候，我要出門去吃消夜，進入地下室，地下室
      往停車場的那道門，本來應該是關閉的，結果我發現門是
      開啟的，我覺得很奇怪，我的車子停在地下室那道門的左
      邊第二台，我當時就有點覺得怪怪的，所以我就往那個方
      向望了一下，發現有人影閃動，我探頭過去看了一下，發
      現被告當時蹲在我的車子副駕駛座門的外面，我看到地上
      有一大堆碎片玻璃，我就大聲疾呼你在幹什麼，被告就畏
      畏縮縮的站起來... 當時我也就很不客氣的把被告的衣服
      拉住，拉往監視器照得到的地方，我希望把被告拉到車道
      的方向，在我拉被告的過程中，被告就突然掙脫我的手，
      就見狀立刻往外跑。被告看到出口已經開了，就要往出口
      那邊跑，被告的手轉了一圈（不記得是哪隻手），被告的
      手繞過我的手，被告繞過我的手臂的時候有接觸到我的手
      ，由下到上，導致我的手沒有辦法使力等語（原審卷第二
      九、三一頁）；證稱：他（指被告）蹲在我的車子副駕駛
      座後方左後車門附近，我車窗的玻璃已經散落一地，我直
      覺車子被破壞，我就大喊你在做什麼，被告就慢慢站起來
      、被告起身之後，且我看被告手上並沒有拿任何東西，所
      以我就上前用右手揪住被告的圓領Ｔ恤的領口，左手拿著
      輕的購物袋，地下室只有一個出入口，我直覺就覺得我要
      抓住被告，所以我就往出入口抓著被告走，快到門口，門
      口車道的鐵門還沒有放下，可以直接出去，我想用左手從
      口袋拿出手機來打電話，因為我同學住在隔壁棟，請我同
      學來支援我，一時之間就被被告掙脫逃出去，被告用手由
      下往上，撥開我抓住他領口的手，因為他的手撥的動作，
      讓我的右手無法繼續施力，但是我感覺被告不像是在打我
      ，我沒感受被告他要攻擊我等語（原審卷第五九、六十頁
      ，本院卷第三九頁），而被告聽聞證人甲○○於原審有關
      其如何掙脫之證詞後，除遭證人拉往出口時，二人所站位
      置有爭執，餘均表示：「沒意見」等語（原審卷第三一、
      六一頁），並稱：我看證人在做別的事情空隙，我就用左
      手撥開證人的右手往出口跑等語（原審卷第六一頁），經
      核證人甲○○上開證詞極清楚詳盡，且被告亦坦認確有用
      左手撥開告訴人右手逃跑之情，參酌證人甲○○於原審、
      本院強調稱：被告不是故意要攻擊伊，感覺被告不像是在
      打伊等語（原審卷第二九、六十頁，本院卷第三九頁反面
      ），足見證人甲○○有關被告以手撥開告訴人抓住其領口
      之右手，致告訴人無法繼續施力而掙脫乙節，應與事實相
      符，而堪採信。至證人甲○○雖一度證稱：被告用「右手
      」撥開其抓住其領口之右手云云，與被告上開所供：伊用
      左手撥開證人甲○○右手等語有所未合，惟人之記憶有限
      ，且本件被告係突然掙脫，而衡情證人甲○○當時情緒應
      相當緊張，是本即難期證人就整個過程均有清晰完整之記
      憶，另證人甲○○於原審已證稱：不記得被告用哪隻手等
      語，已如前述，是證人甲○○上述係被告用「右手」撥開
      云云，應為記憶錯誤。是本件被告遭證人甲○○以右手抓
      住領口後，確用其左手由下往上之方式，撥開證人甲○○
      抓其領口之右手等情，堪予認定。至於證人甲○○稱：沒
      感受到被告在攻擊等語，固為其感覺，至於被告該動作之
      評價，如後所述，因此，尚不能以證人之感覺據為有利被
      告之認定。
（三）至被告辯稱：伊不確定到底有無揮或推告訴人，只記得有
      往外跑等語，而辯護人亦辯稱：被告只是單純掙脫，告訴
      人於警詢、檢察事務官詢問及審理時證述不一，且告訴人
      當時眼睛既然看著手機，則告訴人應未看到被告如何掙脫
      等語，然查：被告確有用左手由下往上撥開證人甲○○抓
      其領口之右手，業據證人甲○○證述明確，且經被告坦認
      ，已如前述，是被告上開辯稱：不確定到底有無揮或推告
      訴人云云，顯係事後得知加重準強盜罪法定刑頗重，而飾
      詞卸責，殊不足採，且被告上開動作，係以其左手去撥開
      證人之右手，顯非屬單純掙脫。又人之記憶有限，且本件
      被告係突然掙脫，而衡情證人甲○○當時情緒應相當緊張
      ，是本即難期證人就整個過程均有清晰完整之記憶，查本
      件參酌被告供稱：伊用左手撥開證人甲○○右手等語，認
      證人甲○○所述被告用手由下往上撥開證人甲○○抓其領
      口之右手等情為可採，是縱或證人甲○○就細節部分有所
      述不一情形，亦難逕謂其證詞全部均不可採。另證人甲○
      ○固證稱：被告要掙脫時，伊當時要拿手機，伊眼睛在看
      手機等語，然當時證人甲○○與被告二人距離相當近，且
      證人甲○○與被告當時係基於「敵對」狀態，縱證人甲○
      ○有分心去拿手機之情，衡情眼睛餘光亦當會對被告相當
      警戒，且人眼球轉動速度遠比人之肢體動作快，是雖證人
      甲○○因一時分心遭被告掙脫，亦難即認證人甲○○就被
      告如何掙脫之動作全然未看見。是辯護人上開辯詞亦非可
      採。
（四）又竊盜或搶奪，因防護贓物、脫免逮捕或湮滅罪證，而當
      場施以強暴、脅迫者，即以強盜論，不以所施強暴、脅迫
      手段，須至使他人不能抗拒程度為成立準強盜罪之要件，
      此與刑法第三百二十八條第一項之普通強盜罪構成要件不
      同；蓋刑法以其施強制之目的，既在防護贓物、脫免逮捕
      或湮滅罪證，且在時間、空間皆與其所犯之竊盜罪或搶奪
      罪有密切之關連，雖其強暴、脅迫行之在後，然性質上與
      強盜之情節相當，允宜準用強盜之例，從嚴論科，此本條
      之所由設也。而強盜罪中之強暴、脅迫行為，係發自使被
      害人轉移其財物持有狀態之奪取財物目的，與準強盜之強
      暴、脅迫行為，乃出於行為人自保之目的，兩者強暴、脅
      迫行為之本質既有所不同，自難謂準強盜罪之強暴、脅迫
      行為，應與強盜罪之強暴、脅迫行為，為相同之評價。故
      刑法第329條準強盜罪之構成，只須行為人主觀上本乎防
      護贓物、脫免逮捕或湮滅罪證之目的而當場施以強暴、脅
      迫行為，即足充之，至於具體之客觀外在情形如何，是否
      生傷害結果或至使不能抗拒，則非所問（最高法院九十四
      年度臺上字第二八一六號判決意旨參照）。本件被告遭證
      人甲○○以右手抓住領口後，用其左手由下往上之方式，
      撥開證人甲○○抓其領口之右手乙節，參諸被告供承：「
      後來我應該你有利用被害人不注意的時候撥開被害人抓住
      你的手，被害人抓我抓的很緊，我主要是要掙脫他抓住我
      領子的手，因為他抓的很緊，導致我的領子變形，而且掙
      脫的瞬間我聽到我領子被撕破的聲音，所以被害人真的抓
      的很緊等語（原審卷第六三、六四頁），則在證人甲○○
      緊抓被告領口時，被告猶能以上開方式掙脫，足見被告撥
      動的舉動應有相當力道，縱使未造成證人甲○○受傷，仍
      屬刑法第三百二十九條準強盜罪之「強暴」行為。是辯護
      人辯稱：刑法第三百二十九條之強暴行為，須至使被害人
      不能抗拒，始足當之云云，顯有誤會，尚非可採。
（五）至被告竊得之金額，被告固於檢察官訊問時供稱：「我已
      將零錢『70多元』放入我口袋中」等語，惟參諸卷附和解
      書所載：「甲方（即被告）將竊取自乙方（即證人甲○○
      ）車內之財務（為『物』之誤寫）新臺幣『70元整』悉數
      歸還乙方」等內容，是本件被告竊得之金額應認為係七十
      元。
（六）辯護人辯稱：被告有藥物誘發性精神病障礙症，足認其辨
      識能力顯低於一般人，本件其精神應屬精神耗弱，請鑑定
      之等語，並提出診斷證明書為證，惟查：患有精神疾病者
      ，並非時時處於精神失常狀態，有者於發作時，方有病徵
      ，且衡諸被告於竊盜犯行敗露，遭人捕獲後，能趁逮捕之
      人不注意之際脫逃，其觀察力及反應，顯與一般正常之人
      無異，且證人甲○○於本院稱：被告當時精神狀況很正常
      ，他有求我，說是台北來的，在求饒，後來被其他人識破
      ，他才承認他住我樓上等語（本院卷第三九頁背面），足
      認被告之疾病於案發時，並無發作，且不影響其精神狀態
      ，是辯護人所辯尚不可採，從而其聲請送鑑定，亦無必要
      。
（七）按刑法第三百二十一條第一項第三款之攜帶兇器竊盜罪，
      係以行為人攜帶兇器竊盜為其加重條件，此所謂兇器，其
      種類並無限制，凡客觀上足對人之生命、身體、安全構成
      威脅，具有危險性之兇器均屬之，且祇須行竊時攜帶此種
      具有危險性之兇器為已足，並不以攜帶之初有行兇之意圖
      為必要（最高法院七十九年臺上字第五二五三號判例意旨
      參照）。扣案柺杖鎖為金屬製品，甚堅硬，客觀上具有危
      險性，足以對人之身體、生命、安全構成威脅，應屬兇器
      。
此外，並有相片三張及和解書一份在卷可稽，柺杖鎖一支扣案可
證。事證明確，被告所辯均不可採，其犯行洵堪認定。
二、按刑法第三百二十九條之以強盜論，即以強盜罪相當條文處
    罰之意，並非專以第三百二十八條第一項之強盜論，故第三
    百三十條所謂犯強盜罪，不僅指自始犯強盜罪者而言，即依
    第三百二十九條以強盜論者亦包括之（最高法院四十二年臺
    上字第五二三號判例參照）。故核被告所為，係犯刑法第三
    百二十九條準強盜罪，而有同法第三百二十一條第一項第三
    款所定攜帶兇器之情形，應依同法第三百三十條第一項加重
    強盜罪論處。就被告竊盜犯行部分，原審公訴人雖一度認被
    告亦涉犯刑法第三百二十一條第一項第一款夜間侵入住宅罪
    等語（原審卷第三五頁），查大樓式或公寓式住宅之地下室
    ，係附屬於該大樓或公寓，為該種住宅居住人生活起居場所
    之一部分，與住宅之關係密不可分，如於夜間侵入該種住宅
    地下室竊盜，固應依刑法第三百二十一條第一項第一款論罪
    ，然竊盜因夜間侵入而加重其刑者，以其於侵害財產監督權
    外，兼妨害家宅之安寧而設，查上開地下室停車場原即係供
    該棟住戶停放車輛，而被告亦為該棟住戶，本亦有權進入該
    地下室停車場，則其在該處竊取被害人財物，仍不能謂之「
    侵入」，是公訴人就此部分尚有未洽。公訴意旨認被告所犯
    為刑法第三百二十一條加重竊盜罪，惟被告乙○○攜帶兇器
    竊盜後，為脫免逮捕而當場對被害人甲○○施以強暴而涉犯
    加重準強盜犯行部分，與公訴人起訴部分有實質上一罪之關
    係，本院自得一併審酌，且公訴人起訴之法條尚有未洽，然
    被告之加重準強盜事實，與起訴之基本犯罪事實相同，本院
    自得依法變更起訴法條。
三、原審以事證明確，適用刑事訴訟法第二百九十九條第一項前
    段、第三百條，刑法第三百二十九條、第三百三十條第一項
    、第五十九條、第三十八條第一項第二款，並考量被告竊得
    金錢僅七十元，所得利益甚少，且被告施強暴之方式，並未
    對被害人造成重大危害，其犯罪情節尚屬輕微，且事後與被
    害人達成民事和解，賠償損失，此有和解書影本附卷可查，
    因認其犯行不無情輕法重之虞，爰依刑法第五十九條規定減
    輕其刑，且審酌被告之素行、犯罪之動機、目的、手段、攜
    帶兇器竊盜，並為脫免逮捕而對於告訴人施強暴，所生之危
    害，及犯罪態度等一切情狀，量處有期徒刑三年八月。復說
    明扣案柺杖鎖一支，原係遭人棄置之無主物，經被告占有，
    業據被告於原審供明（原審卷第八三頁），則被告已取得該
    柺杖鎖之所有權，其後被告並持之供犯罪所用，爰依刑法第
    三十八條第一項第二款規定宣告沒收之。認事用法均無違誤
    ，被告上訴意旨，否認準強盜犯行，為無理由，應予駁回。
據上論斷，應依刑事訴訟法第三百六十八條，判決如主文。
本案經檢察官鄭龍照到庭執行職務。
中    華    民    國    95    年    4    月    28    日
                  刑事第十八庭  審判長法  官  溫耀源
                                      法  官  段景榕
                                      法  官  周政達
以上正本證明與原本無異。
如不服本判決，應於收受送達後十日內向本院提出上訴書狀，其
未敘述上訴之理由者並得於提起上訴後十日內向本院補提理由書
（均須按他造當事人之人數附繕本）。
                                      書記官  陳菊珍
中    華    民    國    95    年    4     月    28    日
附錄：本案論罪科刑法條全文
刑法第329 條(準強盜罪)
竊盜或搶奪，因防護贓物、脫免逮捕或湮滅罪證，而當場施以強
暴脅迫者，以強盜論。
刑法第330 條第1 項
犯強盜罪而有第三百二十一條第一項各款情形之一者，處七年以
上有期徒刑。
刑法第321 條第1項第3款（加重竊盜罪）
犯竊盜罪而有左列情形之一者，處六月以上、五年以下有期徒刑
：
一  於夜間侵入住宅或有人居住之建築物、船艦或隱匿其內而犯
    之者。
二  毀越門扇、牆垣或其他安全設備而犯之者。
三  攜帶兇器而犯之者。
四  結夥三人以上而犯之者。
五  乘火災、水災或其他災害之際而犯之者。
六  在車站或埠頭而犯之者。


司法院資訊處製作；財團法人民間司法改革基金會備份。
